【裁判字號】    94,家抗,18
【裁判日期】    950113
【裁判案由】    指定遺產管理人
【裁判全文】
臺灣板橋地方法院民事裁定      94年度家抗字第18號
抗  告  人  台東區中小企業銀行股份有限公司
            法定代理人  甲○○.
非訟代理人  戊○○
上列抗告人因與相對人丁○○間指定遺產管理人事件，對於中華
民國94年9 月20日本院94年度繼字第1476號裁定提起抗告，本院
裁定如下：
    主      文
抗告駁回。
抗告程序費用由抗告人負擔。
    理      由
一、抗告人原聲請意旨略以：第三人乙○○因向聲請人借款而以
    丁○○所有之臺東縣卑南鄉鎮○段第四一六地號設定新台幣
    四百萬元最高限額抵押權予聲請人，而丁○○自民國九十三
    年一月七日起即未予返還借款，依聲請人與第三人乙○○之
    約定，借款人及連帶保證人應即將期滿前所欠積之一百一萬
    八千四百八十二元及自九十三年二月八日起至清償日止之遲
    延利息及違約金一次償還。而丁○○於九十一年十二月二日
    （聲請人聲請書誤載為十一月二日）死亡，依民法第1147條
    之規定，繼承業已開始，惟因被繼承人之各順位繼承人皆已
    拋棄繼承，無法依民法第1177條選定遺產管理人，以致聲請
    人之債權一直無法行使，造成聲請人之權益受損，聲請人為
    保全自身權益，爰依非訟事件法第78條第1 項前段之規定，
    聲請准予選任丙○○為遺產管理人，以資管理遺產云云。無
    非以其提出借據及授信約定書影本、戶籍謄本影本、本院板
    院通家科春字第一四六一八號函影本、他項權利證明書影本
    、抵押權設定契約書影本、臺東區中小企業銀行帳卡影本、
    土地登記第二類謄本影本、丁○○除戶戶籍謄本、他項權利
    證明書各一件為論據。
二、抗告意旨略以：法院就繼承人均拋棄繼承，準用無人承認繼
    承之規定聲請選任遺產管理人時，應審核民法第1177條規定
    之要件，即須繼承人有無不明而無親屬會議或親屬會議未於
    一個月內選定遺產管理人時始得為之。本件被繼承人丁○○
    原有配偶丙○○及麥高誌等人為繼承人，已難謂其繼承人有
    無不明；又其是否無親屬會議或親屬會議未於繼承開始時一
    個月內選任遺產管理人，尚欠明瞭。且選任遺產管理人除慮
    及管理遺產之公平性外，亦需考慮其適切性，亦即應以對其
    遺產、遺債之情形，瞭解較深者，優先選任為宜，而法定繼
    承人雖聲明拋棄繼承，仍無礙其擔任遺產管理人之能力及道
    義，最高法院91年度台抗字第524 號裁定意旨選定遺產管理
    人並不以須經親屬會議為要件，爰聲請指定丙○○為被繼承
    人遺產管理人云云。
三、按繼承開始時，繼承人之有無不明者，由親屬會議於一個月
    內選定遺產管理人，並將繼承開始及選定遺產管理人之事由
    ，向法院報明；親屬會議依前條規定為報明後，法院應依公
    示催告程序，定六個月以上之期限，公告繼承人，命其於期
    限內承認繼承；無親屬會議或親屬會議未於前條所定期限內
    選定遺產管理人者，利害關係人或檢察官，得聲請法院選任
    遺產管理人，並由法院依前項規定為公示催告，民法第1177
    條、第1178條定有明文。惟查，依民法之規定應開親屬會議
    時，由當事人、法定代理人或其他利害關係人召集之，同法
    第1129條亦有明文。前開民法第1177條規定：「繼承開始時
    ，繼承人之有無不明者，由親屬會議於一個月內選定遺產管
    理人，並將繼承開始及選定遺產管理人之事由，向法院報明
    」，即係民法第1129條所規定應開親屬會議之情形。又被繼
    承人之所有繼承人均拋棄其繼承權者，準用關於無人承認繼
    承之規定，民法第1176條第6 項定有明文。
四、經查：
（一）抗告人以本件被繼承人原有配偶丙○○及麥高誌等人為繼
      承人，難謂其繼承人有無不明，又被繼承人是否無親屬會
      議或親屬會議未於繼承開始時一個月內選任遺產管理人，
      尚欠明瞭，故本件並非屬民法第1177條規定之要件，即須
      繼承人有無不明而無親屬會議或親屬會議未於一個月內選
      定遺產管理人時之情形，且最高法院91年度台抗字第524
      號裁定意指選定遺產管理人並不以須經親屬會議為要件云
      云執詞抗告。
      惟查，抗告人於原審聲請狀中已載被繼承人各順位繼承人
      均已拋棄繼承，並提出本院94年5 月4 日板院通家科春字
      第14618 號函在卷為憑（見原審94年繼字第1476號民事卷
      宗第3 頁、第9 頁），準此，堪認被繼承人丁○○之全部
      繼承人均已拋棄繼承權，依首揭規定，自應準用關於無人
      承認繼承之規定。
（二）又無人承認繼承時，依同法第1177條規定，應由親屬會議
      選定其遺產管理人，向法院報明；抑有進者，或謂民法第
      1178條第2 項規定：「無親屬會議或親屬會議未於前條所
      定期限內（繼承開始一個月內）選定遺產管理人者，利害
      關係人或檢察官，得聲請法院選任遺產管理人，並由法院
      依前項規定為公示催告」，但親屬會議選定遺產管理人，
      係屬同法第1132條第2 項所規定應經親屬會議處理之事項
      。從而，於無人承認之繼承，依民法第1178條第2 項規定
      聲請法院指定遺產管理人之前，應先踐行民法第1129條、
      第1131條、第1132條、第1137條等規定之前置程序，方符
      法律規定之旨趣。
      本件抗告人於原審審理時既稱未依民法第1178條之規定辦
      理（參見原審94年繼字第1476號民事卷宗第34頁），乃本
      件抗告人未踐行前揭法定前置程序，於法即有未合。
      至於抗告人所引91年台抗字第524 號裁定，經核該裁定所
      審究重點，與本件尚有出入，且該裁定並不推翻前揭法定
      前置程序之規定，是以本案尚無援引該裁定之餘地。
（三）綜上，本院認為抗告人對於前揭應踐行之前置程序，尚未
      提出證據資料釋明之。從而，原法院不准所請，尚無不合
      ，抗告論旨仍指前詞指摘原裁定不當，求予廢棄，非有理
      由，應予駁回。
五、據上論結，本件抗告為無理由，爰裁定如主文。
中    華    民    國    95    年    1     月    13    日
                  家事法庭審判長法  官  林錫凱
                                法  官  毛崑山
                                法  官  黃惠瑛
以上正本證明與原本無異。
本裁定除以違背法律為理由，不得再抗告。如再提抗告，應於收
受送達後10日內本院提出再抗告狀，並繳納抗告費新台幣1,000
元整。
中    華    民    國    95    年    1     月    16    日
                                      書記官  林月蓉


司法院資訊處製作；財團法人民間司法改革基金會備份。
